【裁判字號】    98,訴,1365
【裁判日期】    991028
【裁判案由】    侵權行為損害賠償
【裁判全文】
臺灣士林地方法院民事判決              98年度訴字第1365號
原      告  己○○
訴訟代理人  吳麗雲律師
被      告  首都客運股份有限公司
法定代理人  丙○○
訴訟代理人  甲○○
            戊○○
被      告  丁○○
上列當事人間請求侵權行為損害賠償事件，經本院於中華民國99
年10月7日言詞辯論終結，判決如下：
    主  文
原告之訴及其假執行之聲請均駁回。
訴訟費用由原告負擔。
    事實及理由
壹、程序部分：
    按訴狀送達後，原告不得將原訴變更或追加他訴；但請求之
    基礎事實同一者，或擴張或減縮應受判決事項之聲明者，不
    在此限，民事訴訟法第255 條第1 項第2 款及第3 款定有明
    文。本件原告依據侵權行為法律關係起訴請求被告損害賠償
    金額新臺幣（下同）912,455 元及自起訴狀繕本送達翌日起
    至清償日止，按年息5%計算之利息，嗣於民國99年8 月13日
    以書狀表示，仍依據同法律關係，請求被告給付1,593,616
    元及同起算日、同利率之利息，是原告請求追加部分與原訴
    部分之基礎事實相同，且僅聲明請求數額之擴張，揆諸前開
    規定，原告訴之追加，於法並無不合，應予准許。
貳、實體部分：
一、原告起訴主張：被告丁○○駕駛被告首都客運股份有限公司
    （以下簡稱首都客運公司）車牌號碼276 －FL號營業用大客
    車（以下簡稱系爭大客車）於97年2 月12日中午12時許由南
    向北行經臺北市南港區成美橋上時，與原告所騎乘車牌號碼
    9HN －086 號重型機車同時併行於外側車道（該橋並無機車
    道），原告騎乘之機車維持在系爭大客車身右側中間行駛，
    至彎道處時，因被告丁○○駕駛之大客車，未與原告機車保
    持安全間隔，並往右偏斜，原告右側為成美橋外側護欄無空
    間可繼續行駛，致原告遭系爭大客車擦撞，原告人車倒地，
    系爭大客車右後輪輾過原告左小腿，致原告受有左側脛骨與
    腓骨粉碎性骨折、左側下肢腔室症候群及左側下肢動脈栓塞
    等傷害。原告因證明其所受傷害，聲請診斷證明書支出費用
    4,800 元；原告因遭輾斷左小腿，預計兩年無法工作，所受
    損失906,816 元；因治療期間無法自理生活請其母李秀蘭照
    護，以每日2,000 元計算，受有相當於支出看護費182,000
    元的損失；原告因傷後不能跑、跳、蹲，且不時左腿發麻、
    酸痛，並留下大片傷疤，身心均受極大傷痛，故請求賠償精
    神慰撫金500,000 元。而被告首都客運公司為被告丁○○之
    僱用人，既對其受僱人未能加以監督，致生原告受被告丁○
    ○之侵害而受有損害，自應與被告丁○○連帶負損害賠償責
    任。為此，基於侵權行為損害賠償法律關係，聲明請求：(一)
    被告應連帶賠償原告1,593,616 元及均自起訴狀繕本送達被
    告之翌日起至清償日止，按年息5%計算之利息；(二)並願供擔
    保請求宣告假執行。
二、被告則以：本件係原告駕駛機車欲超越系爭大客車，自行失
    控滑倒為肇事原因，且依規定車輛應按標線在車道內行駛，
    不應跨線行駛，一般公車車體原本較寬，系爭大客車依現場
    圖所示，係在成美橋第二車道（即外側車道）之範圍內行駛
    ，依公車車寬及外側車道寬度，系爭大客車若要讓出右側空
    間給原告機車超車，則公車勢必將向左跨越內、外側車道分
    隔線，反而成為跨線行駛之違規，因此，系爭大客車係依規
    定行駛在外側車道，被告丁○○並無任何過失。縱有過失，
    原告自行失速滑倒而遭輾傷，亦與有過失等語資為抗辯，並
    聲明：(一)駁回原告之訴及假執行之聲請；(二)如受不利判決請
    准提供擔保免假執行。
三、本院得心證之理由：本件被告所辯系爭大客車均按規定行駛
    ，並無過失等情，為被告聲請本院調閱被告丁○○在另案刑
    事程序部分未予起訴、受理審理之警、偵、交付審判卷宗，
    並引用卷內被告「無肇事因素」之車輛行車事故鑑定覆議委
    員會鑑定覆議意見書為證，本院並調閱臺灣臺北地方法院檢
    察署98年度檔偵字第10456 號、臺灣臺北地方法院98年度聲
    判字第14號等卷宗核閱無訛。原告對於被告丁○○當時所駕
    駛的系爭大客車係行駛於成美橋上外側車車道，且上橋處有
    機車待轉區○○○○○段式左轉即行駛於成美橋上，並位於
    系爭大客車右側車身中間乙節，並不爭執。惟對於被告所辯
    則陳稱：兩車併行當時被告丁○○疏未注意後照鏡原告機車
    與系爭大客車間的車距而於行駛中加損害於原告等語，並提
    出臺北市車輛行車事故鑑定委員會鑑定意見書。（本院卷第
    45~46 頁）、警方調查筆錄（本院卷第80 ~83頁）、道路交
    通事故紀錄表（本院卷第84~85 頁）、地圖（本院卷第123
    頁）、相片3 張（本院卷第124~126 頁）等件為證。是本件
    的爭點在於：被告丁○○是否有於行駛中未注意併行車車距
    或直接擦撞原告而肇事的過失責任？
（一）依道路交通安全規則第99條第2 項第2 款規定：機器腳踏
      車行駛至交岔路口，其轉彎，應依標誌或標線之規定行駛
      ；又同規則第102 條第1 項第3 款規定：由同向二車道進
      入一車道，應讓直行車道之車輛先行，無直行車道者，外
      車道之車輛應讓內車道之車輛先行。但在交通壅塞時，內
      、外側車道車輛應互為禮讓，逐車交互輪流行駛，並保持
      安全距離及間隔。本件被告主張原告未依規定兩段式左轉
      ，且係上橋後欲超越系爭大客車而肇事等情，原告對於其
      未依規定兩段式左轉乙節，並不爭執，且有原告所提出之
      照片1 幀（本院卷第126 頁）足資佐據，堪可認定。但原
      告則否認其有超車之行為。惟查：因原告未依規定於成美
      橋前的交岔路口兩段式左轉，故原告係行駛於外側車道進
      入成美橋，此由同照片亦堪判定，兩造對此並未爭執，是
      縱原告未注意兩段式左轉的號誌，依上揭規定，亦應讓當
      時行駛於內側車道之系爭大客車先行，然原告上橋後卻與
      系爭大客車併行，亦為原告於起訴時即陳述明確，並經原
      告於審理自證稱：「當天中午12點多，我是要去西湖上班
      要經過成美橋，我不清楚在那邊要待轉，且上班時間會有
      義交直接指揮左轉上橋。當天我與公車一起左轉上橋，我
      機車是在中間接近後門那邊」等語一致（本院卷第131 頁
      背面），是因大客車與機車體積相差甚大，原告未予全部
      讓行逕採併行方式行駛，原易發生交通事故，原告的行駛
      方式，顯已不合法且甚為危險，被告之主張已非顯屬無據
      。
（二）次按汽車、機車或其他非依軌道行駛之動力車輛，須係在
      使用中所加損害於他人者，駕駛人始應賠償因此所生之損
      害，民法第191 條之2 規定定有明文。查：原告主張被告
      丁○○應注意兩車併行時的安全距離，且被告丁○○從其
      後照鏡可以輕易看到原告的機車，卻仍未注意而肇事，為
      原告證稱：「（兩車）距離約有30到50公分，我發現公車
      一直斜著向我靠過來，因為我是沿著橋邊走，所以我不是
      向公車靠過去。我不清楚公車為何一直靠過來。我發現我
      與公車的距離約有10到15公分時，我的機車前輪與公車呈
      現即將交會的角度，我就馬上煞車，我就滑倒，向左邊靠
      ，我不知道滑倒的原因。滑倒之後，我的左腳就被公車的
      右後輪所壓過」等語（本院卷第131 頁背面），且提出臺
      北市警察局交通警察大隊道路交通事故初步分析研判表、
      臺北市行車事故鑑定委員會鑑定意見書均記載系爭大客車
      「未保持行車安全間隔」為證（本院卷第44、45頁）。被
      告丁○○對於肇事後係經車上乘客告知才知發生事故，亦
      經被告丁○○於審理中陳稱無訛（本院卷第73頁）。然證
      人即製作該分析表之警員乙○○於審理中證述：「（問：
      初步分析研判表中提到系爭公車涉嫌未保持行車安全間隔
      之依據為何？）我是依兩造的說法，原告有提到系爭公車
      向右靠的情形，再考慮系爭機車倒地刮痕的起點，距離路
      緣為0.5 公尺，大型營業用車為2.3 到2. 5公尺，外側車
      道只有3.5 公尺寬，系爭機車及系爭公車幾乎是併行，系
      爭公車右後車尾距離路緣是1.4 公尺，考慮那邊是彎道，
      系爭公車行經時的實際路徑可能會佔用到內側車道」，如
      依證詞內容所示，則系爭大客車當時應向左偏轉至成美橋
      的內側車道，而非向右偏轉擠壓原告的機車，證人乙○○
      嗣又改口稱：「認為系爭公車先往左靠，後來又往右靠」
      等語，但未提出確實之依據，故其事故責任的判斷已難參
      佐。
（三）又審酌原告於事發當時的談話紀錄：「我騎乘9HN-086 普
      重機車沿成美橋南向北外側車道行駛，因行駛到彎道，且
      在同車道上的276-F1營業大客車的左側後，距離越來越近
      ，造成我車前方已沒有路可以繼續行駛，我車先剎車減速
      ，車子先滑倒，造成倒地後左腳被營業大客車後輪壓過」
      等語，有談話紀錄表在卷可稽（本院卷第96頁），是原告
      於倒地前已有先行剎車之行為，則自不能排除因剎車而打
      滑的可能；被告丁○○後照鏡能明顯看到後方，亦經本院
      於99年7 月23日履勘系爭大客車時，親身坐在駕駛座，以
      目視方式看右後照鏡，視野亦可達車尾處，有本院履勘筆
      錄在卷足按（本院卷第140 頁），其竟直言並未看見，但
      同時參酌原告在上開筆錄陳稱已看到彎道，且在行進中等
      語明確，則依常理車輛行經彎道當會減慢速度，後行的車
      輛有充分的時間發現前車的方向及速度的變化而採應變措
      施。原告卻瞬間始發現車間距離變得異常狹小，是亦不能
      排除原告當時行車速度甚快，甫接近系爭大客車車身中間
      ，才發現橋上彎道致系爭大客車與旁邊護欄距離過狹，即
      剎車打滑，被告以原告有超車之意圖等語，並非無據。
（四）另關於本件原告滑倒受傷之原因，原告於起訴時陳稱：「
      因被告丁○○駕駛之大客車，未與原告機車保持安全間隔
      ，並往右偏斜，導致原告無空間可繼續行駛（因原告機車
      右側即為成美橋外側護欄），致原告緊急剎車滑倒下而相
      擦撞」等語，與前開談話筆錄有關先行滑倒再為系爭大客
      車輾壓的情節一致，嗣改稱：係原告遭系爭大客車右側車
      身擦撞原告機車後座而滑倒受傷等語（本院卷第147 頁）
      ，惟對於為何係系爭大客車先行擦撞乙節並未提出具體事
      證證明，且與最初的談話紀錄內容已有不符，堪難採憑。
      是本件僅能確認被告丁○○不知原告於事發當時已受傷的
      事實，對於兩車是否一度併行系爭大客車有隨時保持安全
      距離的可能卻未保持距離，以及原告係為系爭大客車先行
      擦撞而受傷害等事實，均無法確認。因此，原告主張系爭
      大客車係在行駛使用中加損害於原告云云，並無法認定，
      自不能依民法第191 條之2 之規定請求被告丁○○負擔賠
      償責任。
四、綜上所述，被告丁○○尚查無於行駛系爭大客車直接加損害
    於原告的事實，自不得依侵權行為法律關係要求被告丁○○
    負擔賠償責任，從而被告首都客運公司亦無何僱用人之賠償
    責任。因此，原告請求被告應連帶給付1,593,616 元元及自
    起訴狀繕本送達於被告之翌日起至清償日止，按年息5%計算
    之利息，為無理由，不應准許。原告之訴既不應准許，則其
    假執行之聲請，即失所依據，併予駁回。
五、本件事證業已明確，兩造其餘主張陳述、所提之證據及聲請
    調查之證據，經本院審酌後，認均不足以影響本判決之結果
    ，均毋庸再予論述，附此敘明。
六、結論：本件原告之訴為無理由，應依民事訴訟法第78條，判
    決如主文。
中    華    民    國    99    年    10    月    28    日
                  民事第一庭  法  官  古振暉
以上正本證明與原本無異。
如對本判決上訴，應於判決送達後20日內向本院提出上訴狀；若
委任律師提起上訴者，應一併繳納上訴審裁判費，否則本院得不
命補正逕行駁回上訴。
中    華    民    國    99    年    11    月    9     日
                              書記官  姜貴泰

司法院資訊處製作；財團法人民間司法改革基金會備份。
